---
title: "01 · ANOVA de una vía (R)"
subtitle: "Semana 1 — Fundamentos y un solo factor"
output:
  html_document:
    toc: true
    toc_float: true
    theme: flatly
---

## Objetivos

- Ajustar un ANOVA de una vía para un experimento de un solo factor.
- Verificar los supuestos mediante el análisis de residuales.
- Comparar tratamientos con **Tukey HSD** y, frente a un control, con **Dunnett**.

**Paquetes:** `car` (supuestos), `multcomp` y `emmeans` (comparaciones múltiples).

> Teoría: [`../teoria/03-anova-una-via.md`](../teoria/03-anova-una-via.md) y [`../teoria/04-comparaciones-multiples.md`](../teoria/04-comparaciones-multiples.md).

```{r setup, include=FALSE}
knitr::opts_chunk$set(echo = TRUE, message = FALSE, warning = FALSE,
                      fig.width = 7, fig.height = 4)
```

```{r paquetes}
suppressMessages({
  library(car)
  library(multcomp)
  library(emmeans)
})
set.seed(1)
```

## 1. Los datos

Resistencia de una fibra sintética según el **% de algodón** (5 niveles, 5 réplicas; Montgomery, ej. 3.1).

```{r datos}
df <- read.csv('../datos/resistencia-algodon.csv')
df$algodon_pct <- factor(df$algodon_pct)
aggregate(resistencia ~ algodon_pct, data = df,
          FUN = function(x) c(media = mean(x), sd = sd(x)))
```

```{r boxplot}
boxplot(resistencia ~ algodon_pct, data = df,
        xlab = '% algodón', ylab = 'Resistencia',
        main = 'Resistencia por % de algodón', col = 'lightsteelblue')
```

## 2. ANOVA de una vía

Modelo $y_{ij} = \mu + \tau_i + \varepsilon_{ij}$, con $H_0: \tau_i = 0\ \forall i$.

```{r anova}
modelo <- aov(resistencia ~ algodon_pct, data = df)
summary(modelo)
cat('R2 =', summary(lm(modelo))$r.squared, '\n')
```

Valor-p $\approx 9\times10^{-6}$: **se rechaza $H_0$** ($R^2\approx0.75$).

## 3. Verificación de supuestos (residuales)

```{r supuestos-graficos}
op <- par(mfrow = c(1, 2))
qqnorm(residuals(modelo)); qqline(residuals(modelo))
plot(fitted(modelo), residuals(modelo),
     xlab = 'Ajustados', ylab = 'Residuales',
     main = 'Residuales vs. ajustados'); abline(h = 0, lty = 2)
par(op)
```

```{r supuestos-tests}
shapiro.test(residuals(modelo))                   # normalidad
leveneTest(resistencia ~ algodon_pct, data = df)  # homocedasticidad (car)
```

Shapiro-Wilk ($p\approx0.18$) y Levene ($p\approx0.86$) no rechazan: supuestos OK.

## 4. Comparaciones múltiples: Tukey HSD

```{r tukey}
TukeyHSD(modelo, conf.level = 0.95)
plot(TukeyHSD(modelo))
```

El nivel **30 %** da la mayor resistencia y supera a 15, 20 y 35 %.

## 5. Comparaciones contra un control: Dunnett

Tiempos de coagulación según **dieta** (A = control). Usamos `multcomp::glht`.

```{r dunnett}
coag <- read.csv('../datos/tiempo-coagulacion.csv')
coag$dieta <- relevel(factor(coag$dieta), ref = 'A')
mod_c <- aov(tiempo ~ dieta, data = coag)
dunnett <- glht(mod_c, linfct = mcp(dieta = 'Dunnett'))
summary(dunnett)
confint(dunnett)
```

Frente al control A, **B y C** difieren significativamente; **D** no.

> Alternativa con `emmeans`:
> ```r
> emm <- emmeans(mod_c, ~ dieta)
> contrast(emm, method = 'trt.vs.ctrl', ref = 'A')
> ```

## 6. Conclusiones

- El % de algodón **afecta** la resistencia (ANOVA, $p\approx 9\times10^{-6}$).
- Supuestos verificados.
- **Tukey:** 30 % es el mejor nivel.
- **Dunnett:** B y C superan al control A; D no.

> Resultados equivalentes a la versión en Python ([`01-anova-una-via_py.ipynb`](01-anova-una-via_py.ipynb)).
