---
title: "02 · No paramétricas y transformaciones (R)"
subtitle: "Semana 1 — Fundamentos (Opcional)"
output:
  html_document:
    toc: true
    toc_float: true
    theme: flatly
---

**Opcional.** Cuando los supuestos del ANOVA fallan: **transformar** (Box-Cox, `MASS`) o usar **Kruskal-Wallis**.

> Teoría: [`../teoria/05-no-parametricas-transformaciones.md`](../teoria/05-no-parametricas-transformaciones.md).

```{r setup, include=FALSE}
knitr::opts_chunk$set(echo = TRUE, message = FALSE, warning = FALSE,
                      fig.width = 7, fig.height = 4)
```

```{r paquetes}
suppressMessages(library(MASS))
set.seed(7)
```

## 1. Transformación de Box-Cox

Respuesta con varianza creciente con la media (ruido multiplicativo).

```{r datos-heteroc}
medias <- c(10, 20, 40, 80)
trat <- factor(rep(paste0('T', 1:4), each = 8))
y <- unlist(lapply(medias, function(m) m * exp(rnorm(8, 0, 0.30))))
dfh <- data.frame(trat, y)
aggregate(y ~ trat, data = dfh, FUN = function(x) c(media = mean(x), sd = sd(x)))
```

```{r boxcox}
bc <- boxcox(y ~ trat, data = dfh, lambda = seq(-2, 2, 0.1))
lambda <- bc$x[which.max(bc$y)]
cat('lambda óptimo =', round(lambda, 3),
    ' (~0 -> log; ~0.5 -> raiz; ~1 -> ninguna)\n')
```

$\lambda\approx 0$ indica que el **logaritmo** estabiliza la varianza.

```{r comparar-sd}
dfh$log_y <- log(dfh$y)
cat('SD por grupo (original):\n'); print(round(tapply(dfh$y,     dfh$trat, sd), 2))
cat('SD por grupo (log):\n');      print(round(tapply(dfh$log_y, dfh$trat, sd), 3))
```

En escala log las desviaciones se igualan: el ANOVA es aplicable sobre `log_y`.

## 2. Prueba de Kruskal-Wallis

```{r kruskal}
coag <- read.csv('../datos/tiempo-coagulacion.csv')
coag$dieta <- factor(coag$dieta)
kruskal.test(tiempo ~ dieta, data = coag)
```

$p\approx0.0007$: se **rechaza** la igualdad de distribuciones, coherente con el ANOVA del notebook 01. El post-hoc es la prueba de **Dunn** (`FSA::dunnTest`).

## 3. ¿Cuándo cada cosa?

1. Heterocedasticidad/asimetría → **Box-Cox**, reanalizar.
2. Sin transformación útil u respuesta ordinal → **Kruskal-Wallis** (+ Dunn).
3. Solo varianzas desiguales → **ANOVA de Welch** (`oneway.test`).

> Resultados equivalentes a la versión en Python ([`02-no-parametricas-transformaciones_py.ipynb`](02-no-parametricas-transformaciones_py.ipynb)).
