---
title: "Ejercicio 2 — Ascenso por máxima pendiente desde un $3^2$"
output: html_document
---

## Objetivo

Usar el $3^2$ para ajustar un modelo de primer orden y calcular la trayectoria de ascenso
por máxima pendiente.

**Factores:** pH ($A$: 5.5/6.5/7.5) y Temperatura ($B$: 28/32/36 °C)
**Respuesta:** Biomasa (g/L)

```{r setup, message=FALSE}
library(dplyr)
library(ggplot2)
library(rsm)

df <- read.csv("../../datos/fermentacion-3k.csv")
print(df)
```

## 1. Verificación de curvatura

Ajustamos el modelo completo de segundo orden para verificar si hay curvatura en la región
actual. Si los p-valores de los términos cuadráticos son > 0.05, el modelo de primer orden
es adecuado y podemos calcular la dirección de ascenso por máxima pendiente.

> Si la curvatura fuera significativa, se augmentaría el diseño a un CCD en lugar de
> calcular la trayectoria de ascenso.

```{r curvatura}
modelo_2o <- lm(biomasa ~ x1 + x2 + I(x1^2) + I(x2^2) + x1:x2, data = df)
anova_2o <- anova(modelo_2o)
print(anova_2o)

p_A2 <- anova_2o["I(x1^2)", "Pr(>F)"]
p_B2 <- anova_2o["I(x2^2)", "Pr(>F)"]
cat(sprintf("p-curvatura A: %.4f\n", p_A2))
cat(sprintf("p-curvatura B: %.4f\n", p_B2))
```

## 2. Modelo de primer orden

```{r primer-orden}
modelo_1o <- lm(biomasa ~ x1 + x2, data = df)
summary(modelo_1o)

b0 <- coef(modelo_1o)["(Intercept)"]
b1 <- coef(modelo_1o)["x1"]
b2 <- coef(modelo_1o)["x2"]
cat(sprintf("β₀=%.3f  β₁(pH)=%.3f  β₂(T)=%.3f\n", b0, b1, b2))
```

## 3. Trayectoria de ascenso

```{r trayectoria}
# Gradiente normalizado
grad <- c(b1, b2)
grad_norm <- grad / sqrt(sum(grad^2))

# Escalas reales: pH centro=6.5 Δ=1; T centro=32 Δ=4
centro_real <- c(6.5, 32.0)
delta_real  <- c(1.0,  4.0)
paso_base   <- 0.3

cat("Trayectoria de ascenso por máxima pendiente:\n")
traj <- do.call(rbind, lapply(0:5, function(s) {
  x_cod  <- grad_norm * s * paso_base
  x_real <- centro_real + x_cod * delta_real
  y_hat  <- b0 + b1 * x_cod[1] + b2 * x_cod[2]
  data.frame(paso = s,
             x1_cod = round(x_cod[1], 3),
             x2_cod = round(x_cod[2], 3),
             pH_real = round(x_real[1], 2),
             T_real  = round(x_real[2], 2),
             y_hat   = round(y_hat, 2))
}))
print(traj)
```

## 4. Visualización

```{r figura, fig.width=7, fig.height=6}
grilla <- expand.grid(x1 = seq(-1.5, 2.5, by = 0.05),
                      x2 = seq(-1.5, 2.5, by = 0.05))
grilla$y_hat <- b0 + b1 * grilla$x1 + b2 * grilla$x2

ggplot(grilla, aes(x = x1, y = x2, z = y_hat)) +
  geom_contour_filled(bins = 15) +
  geom_point(data = df, aes(x = x1, y = x2), inherit.aes = FALSE,
             color = "black", size = 3) +
  geom_path(data = traj, aes(x = x1_cod, y = x2_cod), inherit.aes = FALSE,
            color = "red", linewidth = 1.2) +
  geom_point(data = traj, aes(x = x1_cod, y = x2_cod), inherit.aes = FALSE,
             color = "red", shape = 21, fill = "white", size = 3) +
  labs(x = expression(x[1] ~ "(pH)"),
       y = expression(x[2] ~ "(Temperatura)"),
       title = "Ascenso por máxima pendiente desde un 3²",
       fill = "Biomasa (g/L)") +
  theme_minimal(base_size = 13)
```

## 5. Conclusión

- Con el $3^2$ ajustamos el modelo de primer orden; el gradiente $(\hat\beta_1, \hat\beta_2)$
  indica la dirección de mayor incremento de la biomasa.
- La trayectoria se ejecuta experimentalmente: se corre un ensayo en cada punto hasta que la
  respuesta deja de aumentar.
- En ese punto se centra un nuevo diseño ($3^2$ o CCD) para ajustar el modelo de 2° orden.
