---
title: "01 · Diseño en bloques completos al azar — DBCA (R)"
subtitle: "Semana 2 — Bloqueo y factoriales"
output:
  html_document:
    toc: true
    toc_float: true
    theme: flatly
---

## Objetivos

- Ajustar y analizar un DBCA (tratamiento + bloque).
- Verificar supuestos y valorar la **eficiencia** del bloqueo.

> Teoría: [`../teoria/01-bloques-dbca.md`](../teoria/01-bloques-dbca.md).

```{r setup, include=FALSE}
knitr::opts_chunk$set(echo = TRUE, message = FALSE, warning = FALSE,
                      fig.width = 7, fig.height = 4)
```

```{r paquetes}
suppressMessages(library(car))
set.seed(2)
```

## 1. Los datos

Rendimiento de extrusión según **presión** (tratamiento, 4 niveles) y **lote** (bloque, 6 niveles); Montgomery ej. 4.1.

```{r datos}
df <- read.csv('../datos/rendimiento-extrusion.csv')
df$presion <- factor(df$presion)
df$lote <- factor(df$lote)
with(df, tapply(rendimiento, list(presion, lote), mean))
```

```{r boxplots}
op <- par(mfrow = c(1, 2))
boxplot(rendimiento ~ presion, data = df, main = 'Por presión', col = 'lightsteelblue')
boxplot(rendimiento ~ lote, data = df, main = 'Por lote (bloque)', col = 'lightgreen')
par(op)
```

## 2. ANOVA del DBCA

$y_{ij}=\mu+\tau_i+\beta_j+\varepsilon_{ij}$ (sin interacción).

```{r anova}
modelo <- aov(rendimiento ~ presion + lote, data = df)
summary(modelo)
```

Presión significativa ($p\approx0.002$); los lotes también difieren ($p\approx0.006$): **bloquear fue acertado**.

## 3. Verificación de supuestos

```{r supuestos}
op <- par(mfrow = c(1, 2))
qqnorm(residuals(modelo)); qqline(residuals(modelo))
plot(fitted(modelo), residuals(modelo), xlab='Ajustados', ylab='Residuales',
     main='Residuales vs. ajustados'); abline(h=0, lty=2)
par(op)
shapiro.test(residuals(modelo))
```

El DBCA asume **aditividad** (no interacción tratamiento×bloque); puede chequearse con la prueba de no aditividad de Tukey.

## 4. Comparación de presiones (Tukey)

```{r tukey}
TukeyHSD(modelo, 'presion')
```

## 5. Eficiencia relativa del bloqueo

```{r eficiencia}
s <- summary(modelo)[[1]]
a <- nlevels(df$presion); b <- nlevels(df$lote)
CME <- s['Residuals', 'Mean Sq']
CMB <- s['lote', 'Mean Sq']
ER <- ((b-1)*CMB + b*(a-1)*CME) / ((a*b-1)*CME)
cat('Eficiencia relativa DBCA vs. DCA =', round(ER, 2), '\n')
```

$ER>1$: el bloqueo mejoró la precisión.

## 6. Conclusiones

- La presión afecta el rendimiento.
- El bloqueo por lote fue eficaz.

> Equivalente en Python: [`01-dbca_py.ipynb`](01-dbca_py.ipynb).

---

## Ejemplo 2 — Otro dominio: ensayo clínico bloqueado por paciente

Cuatro **fármacos** antihipertensivos (A–D); respuesta: **reducción de presión arterial** (mmHg). Cada **paciente** es un **bloque** (los 4 fármacos se prueban en los 6 pacientes). Bloquear por paciente aísla la enorme variabilidad entre personas.

```{r clin-datos}
celdas <- list(A = c(7, 11, 18, 9, 16, 20), B = c(13, 18, 23, 15, 22, 26),
               C = c(8, 16, 21, 13, 18, 23), D = c(5, 9, 16, 8, 12, 20))
clin <- do.call(rbind, lapply(names(celdas), function(d)
    data.frame(farmaco = d, paciente = paste0('P', 1:6), reduccion = celdas[[d]])))
clin$farmaco <- factor(clin$farmaco); clin$paciente <- factor(clin$paciente)
with(clin, tapply(reduccion, list(farmaco, paciente), mean))
```

```{r clin-boxplots}
op <- par(mfrow = c(1, 2))
boxplot(reduccion ~ farmaco, data = clin, main = 'Por fármaco', col = 'lightsteelblue')
boxplot(reduccion ~ paciente, data = clin, main = 'Por paciente (bloque)', col = 'lightgreen')
par(op)
```

```{r clin-anova}
mod_clin <- aov(reduccion ~ farmaco + paciente, data = clin)
summary(mod_clin)
```

Ambos efectos **altamente significativos**: fármaco $F\approx81$ ($p<10^{-8}$) y paciente $F\approx126$ ($p<10^{-10}$). El bloque tan significativo confirma que los pacientes difieren mucho y que bloquear era imprescindible.

```{r clin-er}
s <- summary(mod_clin)[[1]]
a <- nlevels(clin$farmaco); b <- nlevels(clin$paciente)
CME <- s['Residuals', 'Mean Sq']; CMB <- s['paciente', 'Mean Sq']
ER <- ((b - 1) * CMB + b * (a - 1) * CME) / ((a * b - 1) * CME)
cat('Eficiencia relativa DBCA vs. DCA =', round(ER, 1), '\n')
```

$ER\approx28$: un DCA habría necesitado del orden de **28 veces más sujetos** para igualar esta precisión.

```{r clin-tukey}
TukeyHSD(mod_clin, 'farmaco')
```

`TukeyHSD` sobre el modelo con bloque usa correctamente el $CM_E$ del DBCA. Todas las parejas difieren (incluso la menor, A–D): **B** logra la mayor reducción (19.5 mmHg) y es el fármaco recomendado.

## Ejemplo 3 — El costo de ignorar el bloque

Reanalizamos **los mismos datos** del Ejemplo 2 con un **ANOVA de una vía** (DCA), sin el término de bloque, para ver qué se pierde.

```{r dca}
mod_dca <- aov(reduccion ~ farmaco, data = clin)
summary(mod_dca)
```

Al ignorar el bloque, la variabilidad entre pacientes se queda **en el error**: el estadístico del fármaco cae de $F\approx81$ a $F\approx2.5$ y su valor-p sube a $\approx0.09$. **El efecto del fármaco, clarísimo en el DBCA, se vuelve no significativo** — justo la pérdida de potencia que mide la eficiencia relativa.

## Ejemplo 4 — Chequeo de la aditividad: prueba de no aditividad de Tukey

El DBCA supone **aditividad**. La **prueba de no aditividad de Tukey** (1 g.l.) detecta su forma más simple. La aplicamos a los datos de **extrusión** del inicio (`df`, modelo `modelo`).

```{r no-aditividad}
gm <- mean(df$rendimiento)
ri <- tapply(df$rendimiento, df$presion, mean) - gm     # efectos de tratamiento
cj <- tapply(df$rendimiento, df$lote, mean) - gm        # efectos de bloque
num <- sum(df$rendimiento * ri[as.character(df$presion)] * cj[as.character(df$lote)])^2
SS_N <- num / (sum(ri^2) * sum(cj^2))                   # SC de no aditividad (1 g.l.)
SSE <- sum(residuals(modelo)^2); dfE <- df.residual(modelo)
F_N <- (SS_N / 1) / ((SSE - SS_N) / (dfE - 1))
p_N <- pf(F_N, 1, dfE - 1, lower.tail = FALSE)
cat('SC no aditividad =', round(SS_N, 3), ' F =', round(F_N, 3), ' p =', round(p_N, 3), '\n')
```

$p\approx0.88$: **no se rechaza** la aditividad. El modelo aditivo del DBCA es adecuado para estos datos.
