---
title: "01 · Diseño en bloques completos al azar — DBCA (R)"
subtitle: "Semana 2 — Bloqueo y factoriales"
output:
  html_document:
    toc: true
    toc_float: true
    theme: flatly
---

## Objetivos

- Ajustar y analizar un DBCA (tratamiento + bloque).
- Verificar supuestos y valorar la **eficiencia** del bloqueo.

> Teoría: [`../teoria/01-bloques-dbca.md`](../teoria/01-bloques-dbca.md).

```{r setup, include=FALSE}
knitr::opts_chunk$set(echo = TRUE, message = FALSE, warning = FALSE,
                      fig.width = 7, fig.height = 4)
```

```{r paquetes}
suppressMessages(library(car))
set.seed(2)
```

## 1. Los datos

Rendimiento de extrusión según **presión** (tratamiento, 4 niveles) y **lote** (bloque, 6 niveles); Montgomery ej. 4.1.

```{r datos}
df <- read.csv('../datos/rendimiento-extrusion.csv')
df$presion <- factor(df$presion)
df$lote <- factor(df$lote)
with(df, tapply(rendimiento, list(presion, lote), mean))
```

```{r boxplots}
op <- par(mfrow = c(1, 2))
boxplot(rendimiento ~ presion, data = df, main = 'Por presión', col = 'lightsteelblue')
boxplot(rendimiento ~ lote, data = df, main = 'Por lote (bloque)', col = 'lightgreen')
par(op)
```

## 2. ANOVA del DBCA

$y_{ij}=\mu+\tau_i+\beta_j+\varepsilon_{ij}$ (sin interacción).

```{r anova}
modelo <- aov(rendimiento ~ presion + lote, data = df)
summary(modelo)
```

Presión significativa ($p\approx0.002$); los lotes también difieren ($p\approx0.006$): **bloquear fue acertado**.

## 3. Verificación de supuestos

```{r supuestos}
op <- par(mfrow = c(1, 2))
qqnorm(residuals(modelo)); qqline(residuals(modelo))
plot(fitted(modelo), residuals(modelo), xlab='Ajustados', ylab='Residuales',
     main='Residuales vs. ajustados'); abline(h=0, lty=2)
par(op)
shapiro.test(residuals(modelo))
```

El DBCA asume **aditividad** (no interacción tratamiento×bloque); puede chequearse con la prueba de no aditividad de Tukey.

## 4. Comparación de presiones (Tukey)

```{r tukey}
TukeyHSD(modelo, 'presion')
```

## 5. Eficiencia relativa del bloqueo

```{r eficiencia}
s <- summary(modelo)[[1]]
a <- nlevels(df$presion); b <- nlevels(df$lote)
CME <- s['Residuals', 'Mean Sq']
CMB <- s['lote', 'Mean Sq']
ER <- ((b-1)*CMB + b*(a-1)*CME) / ((a*b-1)*CME)
cat('Eficiencia relativa DBCA vs. DCA =', round(ER, 2), '\n')
```

$ER>1$: el bloqueo mejoró la precisión.

## 6. Conclusiones

- La presión afecta el rendimiento.
- El bloqueo por lote fue eficaz.

> Equivalente en Python: [`01-dbca_py.ipynb`](01-dbca_py.ipynb).
