---
title: "02 · Factorial de dos factores — ANOVA de dos vías (R)"
subtitle: "Semana 2 — Bloqueo y factoriales"
output:
  html_document:
    toc: true
    toc_float: true
    theme: flatly
---

## Objetivos

- Ajustar un factorial de dos factores con interacción.
- Interpretar la **gráfica de interacción** y la estrategia de análisis.

> Teoría: [`../teoria/02-factoriales-interacciones.md`](../teoria/02-factoriales-interacciones.md) y [`../teoria/03-anova-dos-vias.md`](../teoria/03-anova-dos-vias.md).

```{r setup, include=FALSE}
knitr::opts_chunk$set(echo = TRUE, message = FALSE, warning = FALSE,
                      fig.width = 7, fig.height = 4)
```

```{r paquetes}
suppressMessages(library(car))
set.seed(2)
```

## 1. Los datos

Vida (h) de una batería según **material** (3) y **temperatura** (15/70/125 °F), $n=4$ (Montgomery, ej. 5.3).

```{r datos}
df <- read.csv('../datos/vida-bateria.csv')
df$material <- factor(df$material)
df$temperatura <- factor(df$temperatura)
with(df, tapply(vida, list(material, temperatura), mean))
```

## 2. Gráfica de interacción

```{r interaccion}
with(df, interaction.plot(temperatura, material, vida,
     xlab='Temperatura (°F)', ylab='Vida media (h)',
     main='Interacción material × temperatura', lwd=2, col=1:3))
```

Las líneas **no** son paralelas: se anticipa una **interacción**.

## 3. ANOVA de dos vías con interacción

```{r anova}
modelo <- aov(vida ~ material * temperatura, data = df)
summary(modelo)
```

**Mirar primero la interacción:** `material:temperatura` es significativa ($p\approx0.019$). Material y temperatura actúan conjuntamente; los efectos principales se interpretan con cautela.

## 4. Verificación de supuestos

```{r supuestos}
op <- par(mfrow = c(1, 2))
qqnorm(residuals(modelo)); qqline(residuals(modelo))
plot(fitted(modelo), residuals(modelo), xlab='Ajustados', ylab='Residuales',
     main='Residuales vs. ajustados'); abline(h=0, lty=2)
par(op)
shapiro.test(residuals(modelo))
```

## 5. Conclusiones

- **Interacción significativa** material × temperatura.
- A alta temperatura el **material 3** es superior.

> Equivalente en Python: [`02-factorial-dos-vias_py.ipynb`](02-factorial-dos-vias_py.ipynb).
