---
title: "Ejercicio 4 — Diseño $3^3$ completo y análisis RSM"
output: html_document
---

## Objetivo

Analizar un $3^3$ completo (27 corridas) con tabla de grados de libertad por componentes
L/Q, ajustar modelo de segundo orden y localizar el óptimo con análisis canónico.

**Factores:** Agua ($A$: 140/170/200 kg/m³), Cemento ($B$: 300/350/400), Arena ($C$: 600/700/800)
**Respuesta:** Resistencia a compresión (MPa)

```{r setup, message=FALSE}
library(dplyr)
library(ggplot2)
library(rsm)

df <- read.csv("../../datos/resistencia-concreto-3k3.csv")
cat(sprintf("Corridas: %d (3^3 = 27 %s)\n", nrow(df), ifelse(nrow(df)==27,"✓","✗")))
print(head(df))
```

## 1. ANOVA — modelo de 2° orden

```{r anova}
modelo <- lm(resistencia ~ x1+x2+x3+I(x1^2)+I(x2^2)+I(x3^2)+x1:x2+x1:x3+x2:x3,
             data = df)
print(anova(modelo))
cat(sprintf("GL total: %d (esperado 26)\n", sum(anova(modelo)$Df)))
```

## 2. Descomposición L/Q por factor

```{r contrastes-lq}
contrastes_lq <- function(df, factor, resp = "resistencia") {
  med <- tapply(df[[resp]], df[[factor]], mean)
  y_neg1 <- med["-1"]; y_0 <- med["0"]; y_pos1 <- med["1"]
  n  <- table(df[[factor]])[1]
  CL <- y_pos1 - y_neg1
  CQ <- y_neg1 - 2*y_0 + y_pos1
  c(Factor=factor, C_L=round(CL,3), C_Q=round(CQ,3),
    SC_L=round(CL^2/(n*2),3), SC_Q=round(CQ^2/(n*6),3))
}

tab <- as.data.frame(t(sapply(c("x1","x2","x3"), contrastes_lq, df=df)))
rownames(tab) <- c("A (agua)", "B (cemento)", "C (arena)")
print(tab)
```

## 3. Resumen del modelo

```{r resumen}
print(summary(modelo))
```

## 4. Análisis canónico con `rsm`

```{r canonico}
modelo_rsm <- rsm(resistencia ~ SO(x1, x2, x3), data = df)
cat("\nPunto estacionario:\n")
can <- canonical(modelo_rsm)
print(can)

xs <- can$xs
centros_r <- c(170, 350, 700)
deltas_r  <- c( 30,  50, 100)
x_real <- centros_r + xs * deltas_r
cat(sprintf("\nÓptimo real: agua=%.0f, cemento=%.0f, arena=%.0f kg/m³\n",
            x_real[1], x_real[2], x_real[3]))
cat(sprintf("Resistencia estimada: %.2f MPa\n",
            predict(modelo_rsm, newdata=as.data.frame(t(xs)))))

eigs <- can$eigen$values
tipo <- if(all(eigs<0)) "MÁXIMO" else if(all(eigs>0)) "MÍNIMO" else "SILLA"
cat("Tipo de punto estacionario:", tipo, "\n")
```

## 5. Curvas de nivel (fijando el tercer factor en su óptimo)

```{r contornos, fig.width=14, fig.height=5}
options(repr.plot.width=14, repr.plot.height=5)
par(mfrow=c(1,3))

contour(modelo_rsm, x1 ~ x2,
        at = list(x3 = xs["x3"]),
        image = TRUE, col.image = terrain.colors(20),
        main = sprintf("x3 fijado en %.2f", xs["x3"]),
        xlab = "x1 (Agua)", ylab = "x2 (Cemento)")

contour(modelo_rsm, x1 ~ x3,
        at = list(x2 = xs["x2"]),
        image = TRUE, col.image = terrain.colors(20),
        main = sprintf("x2 fijado en %.2f", xs["x2"]),
        xlab = "x1 (Agua)", ylab = "x3 (Arena)")

contour(modelo_rsm, x2 ~ x3,
        at = list(x1 = xs["x1"]),
        image = TRUE, col.image = terrain.colors(20),
        main = sprintf("x1 fijado en %.2f", xs["x1"]),
        xlab = "x2 (Cemento)", ylab = "x3 (Arena)")
```

## 6. Conclusión

- El $3^3$ estima todos los efectos principales (L y Q) e interacciones de dos factores.
- La función `rsm::canonical()` realiza el análisis canónico automáticamente.
- Los eigenvalores de la matriz $B$ determinan el tipo de punto estacionario.
- Para 3+ factores, un CCD es más eficiente (15–17 vs. 27 corridas) con similar poder.
