---
title: "Ejercicio 7 — Bloqueo y confusión en un diseño $3^2$"
output: html_document
---

## Objetivo

Construir un $3^2$ ejecutado en 3 bloques (lotes de materia prima) usando la relación de
confusión modular $L = x_1 + 2x_2 \pmod 3$ (teoría §7.1), medir la ganancia de precisión
al remover del error la variabilidad entre lotes, y entender qué se sacrifica (la
interacción) al elegir este esquema de confusión.

**Factores:** Tiempo de curado ($A$: 10/15/20 min), Temperatura de curado
($B$: 80/100/120 °C)
**Bloque:** lote de adhesivo (factor de perturbación, 3 lotes)
**Respuesta:** Resistencia al corte por solape (MPa)

```{r setup}
df <- read.csv("../../datos/curado-adhesivo-3k-bloques.csv")
cat(sprintf("Corridas: %d (3^2 = 9, repartidas en 3 bloques de 3)\n", nrow(df)))
print(df)
```

## 1. Verificación del esquema de confusión

$$L = x_1^{\text{Yates}} + 2\,x_2^{\text{Yates}} \pmod 3, \qquad \text{bloque} = L$$

```{r verificacion}
x1_yates <- df$x1 + 1
x2_yates <- df$x2 + 1
L <- (x1_yates + 2*x2_yates) %% 3

verificacion <- data.frame(x1=df$x1, x2=df$x2, L_calculado=L, bloque_dataset=df$bloque)
print(verificacion)
cat(sprintf("\n¿El bloque de cada corrida coincide con L mod 3? %s\n", all(L == df$bloque)))
```

## 2. Costo de ignorar el bloque

```{r sin-bloque}
modelo_sin_bloque <- lm(resistencia ~ x1 + x2 + I(x1^2) + I(x2^2), data = df)
anova_sin <- anova(modelo_sin_bloque)
print(anova_sin)
cat(sprintf("\nMSE (sin bloque): %.4f\n", anova_sin["Residuals", "Mean Sq"]))
```

## 3. Modelo con bloque como factor de bloqueo

```{r con-bloque}
df$bloque <- factor(df$bloque)
modelo_con_bloque <- lm(resistencia ~ x1 + x2 + I(x1^2) + I(x2^2) + bloque, data = df)
anova_con <- anova(modelo_con_bloque)
print(anova_con)
cat(sprintf("\nMSE (con bloque): %.4f\n", anova_con["Residuals", "Mean Sq"]))
```

## 4. Comparación de precisión: con y sin bloqueo

```{r comparacion}
comparacion <- data.frame(
  Modelo = c("Sin bloque", "Con bloque"),
  MSE_error = c(anova_sin["Residuals", "Mean Sq"], anova_con["Residuals", "Mean Sq"]),
  gl_error = c(anova_sin["Residuals", "Df"], anova_con["Residuals", "Df"]),
  p_x1 = c(anova_sin["x1", "Pr(>F)"], anova_con["x1", "Pr(>F)"]),
  p_x2 = c(anova_sin["x2", "Pr(>F)"], anova_con["x2", "Pr(>F)"])
)
print(comparacion)
cat(sprintf("\nEl bloque explica SC=%.3f (p=%.4f): el lote sí introduce una perturbación\n",
            anova_con["bloque", "Sum Sq"], anova_con["bloque", "Pr(>F)"]))
cat("sistemática real que vale la pena remover del error.\n")
```

## 5. Qué se sacrifica: la interacción confundida con bloques

El esquema de confusión reparte las 9 corridas usando 2 gl tomados del espacio de la
interacción $AB$ (4 gl en total). Ajustar la interacción **además** del bloque deja el
modelo casi saturado (8 parámetros para 9 corridas, solo 1 gl de error): no hay manera
fiable de separar la interacción de la variación entre lotes con este diseño.

```{r saturado}
modelo_full <- lm(resistencia ~ x1 + x2 + I(x1^2) + I(x2^2) + x1:x2 + bloque, data = df)
cat(sprintf("Grados de libertad de error con interacción + bloque: %d\n", df.residual(modelo_full)))
print(summary(modelo_full)$coefficients)
cat("\nCon un solo grado de libertad de error, el error estándar de x1:x2 es enorme:\n")
cat("la interacción quedó confundida (parcialmente) con la partición en bloques.\n")
```

## 6. Conclusión

- El esquema $L=x_1+2x_2 \pmod 3$ reproduce la tabla de la teoría (§7.1) y reparte las 9
  corridas en 3 bloques, dejando $A$ y $B$ (lineal y cuadrático) libres de la variación
  entre lotes.
- Ignorar el bloqueo cuando existe una fuente de variación real infla el error: el MSE
  pasa de $4.04$ a $0.15$ al reconocer el bloque, y los efectos principales pasan de ser
  marginalmente significativos a altamente significativos.
- El precio de esta ganancia es la interacción $AB$: al usarla (parcialmente) para
  definir los bloques, ya no puede estimarse de forma independiente y confiable.
- **Regla práctica.** Bloquea por lote, turno o cualquier factor de perturbación conocido
  siempre que sospeches que introduce variabilidad sistemática; acepta confundir la
  interacción de mayor orden si —como suele ocurrir— es la menos relevante para el
  objetivo del experimento.
