---
title: "Ejercicio 5 — Comparación $3^3$ vs. Box-Behnken"
output: html_document
---

## Objetivo

Ajustar el modelo RSM de segundo orden sobre el $3^3$ (27 corridas) y un Box-Behnken (15
corridas) y comparar: coeficientes, errores estándar y localización del óptimo.

**Factores:** Temperatura ($A$), Tiempo ($B$), Concentración ($C$)
**Respuesta:** Pureza del fármaco (%)

```{r setup, message=FALSE}
library(dplyr)
library(ggplot2)
library(rsm)

df3k <- read.csv("../../datos/pureza-farmaco-3k.csv")
cat(sprintf("3^3: %d corridas\n", nrow(df3k)))
print(head(df3k))
```

## 1. Modelo de 2° orden sobre el $3^3$

```{r modelo-3k}
formula <- pureza ~ x1 + x2 + x3 + I(x1^2) + I(x2^2) + I(x3^2) + x1:x2 + x1:x3 + x2:x3
modelo3k <- lm(formula, data = df3k)
print(summary(modelo3k))
```

## 2. Construir el Box-Behnken y ajustar modelo

```{r bbd}
set.seed(7)
# Estructura BBD para k=3: 12 corridas de borde + 3 centros
bbd_bordes <- data.frame(
  x1 = c(-1,-1, 1, 1, -1,-1, 1, 1,  0, 0, 0, 0),
  x2 = c(-1, 1,-1, 1,  0, 0, 0, 0, -1,-1, 1, 1),
  x3 = c( 0, 0, 0, 0, -1, 1,-1, 1, -1, 1,-1, 1)
)
bbd <- bind_rows(bbd_bordes, data.frame(x1=c(0,0,0), x2=c(0,0,0), x3=c(0,0,0)))

# Generar respuestas a partir del modelo 3^3 + ruido
bbd$pureza <- predict(modelo3k, newdata=bbd) + rnorm(nrow(bbd), 0, 0.5)
cat(sprintf("BBD: %d corridas\n", nrow(bbd)))

modelo_bbd <- lm(formula, data = bbd)
print(summary(modelo_bbd))
```

## 3. Tabla comparativa de coeficientes

```{r comparacion}
terminos <- c("(Intercept)","x1","x2","x3",
              "I(x1^2)","I(x2^2)","I(x3^2)","x1:x2","x1:x3","x2:x3")
nombres  <- c("β₀","β₁","β₂","β₃","β₁₁","β₂₂","β₃₃","β₁₂","β₁₃","β₂₃")

comp <- data.frame(
  Termino   = nombres,
  Est_3k    = round(coef(modelo3k)[terminos], 3),
  SE_3k     = round(sqrt(diag(vcov(modelo3k)))[terminos], 3),
  Est_BBD   = round(coef(modelo_bbd)[terminos], 3),
  SE_BBD    = round(sqrt(diag(vcov(modelo_bbd)))[terminos], 3)
)
comp$Delta_SE_pct <- round((comp$SE_BBD - comp$SE_3k) / comp$SE_3k * 100, 1)
print(comp, row.names = FALSE)
```

## 4. Análisis canónico comparativo

```{r canonico}
rsm3k  <- rsm(pureza ~ SO(x1, x2, x3), data = df3k)
rsm_bbd <- rsm(pureza ~ SO(x1, x2, x3), data = bbd)

cat("=== Punto estacionario 3^3 ===\n")
can3k <- canonical(rsm3k); print(can3k)

cat("\n=== Punto estacionario BBD ===\n")
can_bbd <- canonical(rsm_bbd); print(can_bbd)

centros_r <- c(75, 45, 3)
deltas_r  <- c(15, 15, 1)
cat(sprintf("\nÓptimo real 3^3: T=%.1f°C, t=%.1f min, C=%.2f%%\n",
            centros_r[1] + can3k$xs['x1']*deltas_r[1],
            centros_r[2] + can3k$xs['x2']*deltas_r[2],
            centros_r[3] + can3k$xs['x3']*deltas_r[3]))
cat(sprintf("Óptimo real BBD: T=%.1f°C, t=%.1f min, C=%.2f%%\n",
            centros_r[1] + can_bbd$xs['x1']*deltas_r[1],
            centros_r[2] + can_bbd$xs['x2']*deltas_r[2],
            centros_r[3] + can_bbd$xs['x3']*deltas_r[3]))
```

## 5. Visualización comparativa (par x1×x2, x3 en óptimo)

```{r figura, fig.width=12, fig.height=5}
options(repr.plot.width=12, repr.plot.height=5)
par(mfrow=c(1,2))
contour(rsm3k,  x1~x2, at=list(x3=can3k$xs['x3']),  image=TRUE,
        col.image=terrain.colors(20),
        main="3^3 (27 corridas)",  xlab="x1 (Temp)", ylab="x2 (Tiempo)")
contour(rsm_bbd, x1~x2, at=list(x3=can_bbd$xs['x3']), image=TRUE,
        col.image=terrain.colors(20),
        main="BBD (15 corridas)", xlab="x1 (Temp)", ylab="x2 (Tiempo)")
```

## 6. Tabla de eficiencia

```{r eficiencia}
eff <- data.frame(
  Criterio = c("Corridas","GL para error","Rotatibilidad",
               "Niveles","Puntos de esquina"),
  `3^3`  = c("27","17","No","3 (−1,0,+1)","Sí (8 vértices)"),
  BBD    = c("15"," 5","Aproximada","3 (−1,0,+1)","No"),
  check.names = FALSE
)
print(eff, row.names = FALSE)
```

## 7. Conclusión

- El **BBD** estima los mismos 10 parámetros que el $3^3$ con **44% menos corridas**.
- El $3^3$ tiene más GL para el error (mejor estimación de $\sigma^2$) pero usa 27 ensayos.
- El BBD evita los vértices del cubo, útil cuando las condiciones extremas combinadas son
  difíciles o peligrosas.
- Usa $3^k$ cuando interesa la **estructura ortogonal L/Q completa**; usa BBD/CCD cuando
  el objetivo es la **optimización RSM** con el mínimo de recursos.
