---
title: "Ejercicio 1 — Detección de curvatura: $3^2$ vs. $2^2$"
output: html_document
---

## Objetivo

Comparar la capacidad de un $2^2$ y un $3^2$ para detectar curvatura, ajustar modelos
lineal y cuadrático, y diagnosticar falta de ajuste.

**Factores:** Temperatura ($A$: 60/75/90 °C) y Concentración ($B$: 10/15/20 g/L)
**Respuesta:** Rendimiento de reacción (%)

```{r setup, message=FALSE}
library(dplyr)
library(ggplot2)
library(rsm)

df <- read.csv("../../datos/rendimiento-reaccion-3k.csv")
print(df)
```

## 1. Subconjunto $2^2$: solo los 4 vértices

```{r modelo-lineal}
df22 <- df %>% filter(x1 %in% c(-1, 1), x2 %in% c(-1, 1))
cat("Corridas del 2^2:\n")
print(df22[, c("x1", "x2", "rendimiento")])

modelo_lineal <- lm(rendimiento ~ x1 + x2 + x1:x2, data = df22)
summary(modelo_lineal)
```

## 2. Modelo cuadrático con el $3^2$ completo

```{r modelo-cuad}
modelo_cuad <- lm(rendimiento ~ x1 + x2 + I(x1^2) + I(x2^2) + x1:x2, data = df)
summary(modelo_cuad)
anova(modelo_cuad)
```

## 3. Diagnóstico de falta de ajuste

```{r curvatura}
pred_lineal_centro <- predict(modelo_lineal,
                              newdata = data.frame(x1 = 0, x2 = 0))
y_centro_obs <- df %>%
  filter(x1 == 0, x2 == 0) %>%
  pull(rendimiento)

cat(sprintf("Predicción lineal en (0,0): %.2f\n", pred_lineal_centro))
cat(sprintf("Observación real en (0,0):  %.2f\n", y_centro_obs))
cat(sprintf("Diferencia (curvatura):     %.2f\n", y_centro_obs - pred_lineal_centro))

coefs <- coef(modelo_cuad)
cat(sprintf("\nβ₁₁ (curvatura A): %.3f\n", coefs["I(x1^2)"]))
cat(sprintf("β₂₂ (curvatura B): %.3f\n", coefs["I(x2^2)"]))
```

## 4. Visualización con `rsm`

```{r superficie, fig.width=10, fig.height=4}
modelo_rsm <- rsm(rendimiento ~ SO(x1, x2), data = df)

par(mfrow = c(1, 2))
contour(modelo_rsm, ~ x1 + x2,
        image = TRUE, col.image = terrain.colors(20),
        xlab = "x1 (Temperatura)", ylab = "x2 (Concentración)",
        main = "Curvas de nivel")
persp(modelo_rsm, ~ x1 + x2,
      col = terrain.colors(20), contour = "colors",
      theta = -30, phi = 25,
      main = "Superficie de respuesta")
```

## 5. Conclusión

- El **$2^2$** no puede detectar curvatura: solo estima efectos lineales.
- El **$3^2$** revela curvatura significativa en $B$ ($\hat\beta_{22} < 0$), indicando un
  máximo en la zona central de la concentración.
- La diferencia entre la predicción lineal y la observación en el punto central es evidencia
  directa de curvatura.
- Siguiente paso recomendado: **CCD** o **Box-Behnken** para localizar el óptimo.
