---
title: "01 · Ascenso por máxima pendiente (R)"
subtitle: "Semana 4 — Optimización (RSM)"
output:
  html_document:
    toc: true
    toc_float: true
    theme: flatly
---

## Objetivos

- Ajustar un **modelo de primer orden** con puntos centrales.
- Calcular la **trayectoria de máxima pendiente**.

> Teoría: [`../teoria/01-rsm-ascenso.md`](../teoria/01-rsm-ascenso.md).

```{r setup, include=FALSE}
knitr::opts_chunk$set(echo = TRUE, message = FALSE, warning = FALSE,
                      fig.width = 6, fig.height = 5)
```

```{r seed}
set.seed(9)
```

## 1. Los datos

Región alejada del óptimo: $2^2$ + 3 centros, variables codificadas.

```{r datos}
df <- read.csv('../datos/proceso-primer-orden.csv')
df
```

## 2. Modelo de primer orden

```{r modelo}
modelo <- lm(y ~ x1 + x2, data = df)
coef(modelo)
cat('R2 =', summary(modelo)$r.squared, '\n')
```

## 3. Trayectoria de máxima pendiente

Paso de $x_2$ proporcional a $\beta_2/\beta_1$ (referencia $x_1$).

```{r trayectoria}
b <- coef(modelo)
paso_x1 <- 1.0
paso_x2 <- (b['x2'] / b['x1']) * paso_x1
pasos <- 0:5
ruta <- data.frame(paso = pasos, x1 = pasos * paso_x1,
                   x2 = round(pasos * paso_x2, 3))
ruta$y_pred <- predict(modelo, ruta[, c('x1','x2')])
ruta
```

```{r grafico}
plot(df$x1, df$x2, col = 'gray', pch = 19, xlim = c(-1, 6), ylim = c(-1, 3),
     xlab = 'x1', ylab = 'x2', main = 'Trayectoria de máxima pendiente')
lines(ruta$x1, ruta$x2, type = 'o', col = 'red', pch = 19)
```

## 4. Interpretación

Se corre a lo largo de la trayectoria midiendo la respuesta, avanzando mientras mejore; al estancarse, se pasa al **modelo de segundo orden** (notebook 02).

> Equivalente en Python: [`01-ascenso-pendiente_py.ipynb`](01-ascenso-pendiente_py.ipynb).
