---
title: "01 · Diseño $2^k$ con réplica única (R)"
subtitle: "Semana 3 — Diseños $2^k$ y fraccionados"
output:
  html_document:
    toc: true
    toc_float: true
    theme: flatly
---

## Objetivos

- Calcular los **efectos** de un $2^4$.
- Identificar efectos importantes con el **gráfico de probabilidad normal**.
- Construir el modelo reducido y validar supuestos.

> Teoría: [`../teoria/01-disenos-2k.md`](../teoria/01-disenos-2k.md).

```{r setup, include=FALSE}
knitr::opts_chunk$set(echo = TRUE, message = FALSE, warning = FALSE,
                      fig.width = 7, fig.height = 5)
```

```{r seed}
set.seed(3)
```

## 1. Los datos

Filtración (Montgomery 6.2): tasa (gal/h) con 4 factores codificados $-1$/$+1$ ($A$ temperatura, $B$ presión, $C$ concentración, $D$ agitación). Réplica única, 16 corridas.

```{r datos}
df <- read.csv('../datos/filtracion-2k.csv')
head(df)
```

## 2. Cálculo de efectos

El efecto es el doble del coeficiente de regresión en variables codificadas.

```{r efectos}
modelo <- lm(tasa ~ A*B*C*D, data = df)
efectos <- 2 * coef(modelo)[-1]
round(sort(efectos[order(abs(efectos), decreasing = TRUE)], decreasing = TRUE), 2)
```

## 3. Gráfico de probabilidad normal de efectos

```{r prob-normal}
ef <- sort(efectos)
n <- length(ef)
q <- qnorm((seq_len(n) - 0.5) / n)
plot(ef, q, xlab = 'Efecto estimado', ylab = 'Cuantil normal',
     main = 'Gráfico de probabilidad normal de efectos', pch = 19)
abline(v = 0, lty = 2, col = 'gray')
text(ef[abs(ef) > 8], q[abs(ef) > 8], names(ef)[abs(ef) > 8], pos = 4)
```

Los efectos **$A$, $C$, $D$, $AC$, $AD$** se separan de la recta: son significativos. $B$ es despreciable.

## 4. Modelo reducido y supuestos

```{r reducido}
reducido <- lm(tasa ~ A + C + D + A:C + A:D, data = df)
anova(reducido)
cat('R2 =', summary(reducido)$r.squared, '\n')
```

```{r supuestos}
op <- par(mfrow = c(1, 2))
qqnorm(residuals(reducido)); qqline(residuals(reducido))
plot(fitted(reducido), residuals(reducido), xlab='Ajustados', ylab='Residuales',
     main='Residuales vs. ajustados'); abline(h=0, lty=2)
par(op)
```

## 5. Conclusiones

- Activos: $A$, $C$, $D$, $AC$, $AD$. $B$ no influye.
- Las interacciones $AC$ y $AD$ implican que los óptimos de $C$ y $D$ dependen de $A$.

> Equivalente en Python: [`01-disenos-2k_py.ipynb`](01-disenos-2k_py.ipynb).
