---
title: "02 · Factorial fraccionado $2^{k-1}$ y alias (R)"
subtitle: "Semana 3 — Diseños $2^k$ y fraccionados"
output:
  html_document:
    toc: true
    toc_float: true
    theme: flatly
---

## Objetivos

- Construir una **media fracción** $2^{4-1}$ con $I=ABCD$.
- Entender la **estructura de alias**.

> Teoría: [`../teoria/03-factoriales-fraccionados.md`](../teoria/03-factoriales-fraccionados.md).

```{r setup, include=FALSE}
knitr::opts_chunk$set(echo = TRUE, message = FALSE, warning = FALSE,
                      fig.width = 7, fig.height = 4)
```

```{r seed}
set.seed(3)
```

## 1. De $2^4$ a media fracción

Seleccionamos la media fracción con $ABCD=+1$ (relación de definición $I=ABCD$).

```{r fraccion}
df <- read.csv('../datos/filtracion-2k.csv')
df$ABCD <- df$A * df$B * df$C * df$D
half <- df[df$ABCD == 1, c('A','B','C','D','tasa')]
half
```

## 2. Estructura de alias

$A=BCD$, $B=ACD$, $C=ABD$, $D=ABC$, $AB=CD$, $AC=BD$, $AD=BC$.

```{r alias}
modelo <- lm(tasa ~ A*B*C, data = half)
ef <- 2 * coef(modelo)[-1]
alias_vec <- c('A+BCD','B+ACD','AB+CD','C+ABD','AC+BD','BC+AD','ABC+D')
data.frame(columna = names(ef), estima = alias_vec, efecto = round(ef, 2))
```

## 3. Interpretación

Frente al $2^4$ completo ($A\approx21.6$, $AC\approx-18.1$, $AD\approx16.6$, $D\approx14.6$, $C\approx9.9$):

- Columna $A$ → $A+BCD\approx A$. ✅
- Columna $AC$ → $AC+BD\approx AC$. ✅
- Columna $BC$ → $BC+AD\approx AD$ (¡$AD$ confundido en $BC$!). ⚠️
- Columna $ABC$ → $D+ABC\approx D$. ✅

## 4. Conclusión

- Resolución **IV**: principales limpios; interacciones de dos factores confundidas entre sí.
- La mitad de corridas, casi la misma información sobre efectos dominantes.

> Equivalente en Python: [`02-fraccionado_py.ipynb`](02-fraccionado_py.ipynb).
