---
title: "04 · Ejercicios — Diseños Fraccionados 2^{k-p}"
subtitle: "Semana 3 — Diseños 2^k y fraccionados"
output:
  html_document:
    toc: true
    toc_float: true
    theme: flatly
    highlight: tango
---

```{r setup, include=FALSE}
knitr::opts_chunk$set(echo = TRUE, warning = FALSE, message = FALSE,
                      fig.width = 10, fig.height = 5)
options(scipen = 5, digits = 4)
```

**Objetivos**

- Construir la estructura de alias para diseños $2^{k-p}$ y verificar la resolución.
- Estimar efectos en fracciones de 8 y 16 corridas usando la gráfica normal.
- Identificar factores activos en experimentos de cribado.
- Analizar estrategias de fold-over y proyección.

> Teoría: [../teoria/03-factoriales-fraccionados.md](../teoria/03-factoriales-fraccionados.md)
> Equivalente en Python: [04-ejercicios-fraccionados_py.ipynb](04-ejercicios-fraccionados_py.ipynb)

---

## Ejercicio 1 · Helicóptero de papel ($2^{5-2}$, Resolución III)

8 corridas, 5 factores. Generadores: $D=AB$, $E=AC$.

Relación de definición: $I = ABD = ACE = BCDE$ — **Resolución III**.

Cadenas de alias clave:
$$[A] = A + BD + CE, \quad [B] = B + AD + CDE, \quad [C] = C + AE + BDE$$

| Factor | $-1$ | $+1$ |
|--------|------|------|
| largo_ala (A) | corto | largo |
| ancho_ala (B) | angosto | ancho |
| largo_cuerpo (C) | corto | largo |
| tipo_papel (D=AB) | bond | cartulina |
| clip (E=AC) | sin clip | con clip |

### 1.1 Los datos y verificación del diseño

```{r ej1-datos}
df1 <- read.csv('../datos/papel-helicoptero-frac.csv')
print(df1)

cat("\nVerificación D=AB:", all(df1$tipo_papel == df1$largo_ala * df1$ancho_ala), "\n")
cat("Verificación E=AC:", all(df1$clip == df1$largo_ala * df1$largo_cuerpo), "\n")
```

### 1.2 Estimación de efectos

```{r ej1-efectos}
modelo1 <- lm(tiempo_vuelo ~ largo_ala + ancho_ala + largo_cuerpo + tipo_papel + clip,
              data = df1)
efectos1 <- coef(modelo1)[-1] * 2
names(efectos1) <- c("A","B","C","D","E")
cat("Efectos estimados (s) — confundidos con 2FIs en Res. III:\n")
print(round(efectos1, 3))
```

### 1.3 Gráfica normal de efectos

```{r ej1-daniel}
eff1 <- sort(efectos1)
n1   <- length(eff1)
z1   <- qnorm((seq_len(n1) - 0.5) / n1)

plot(z1, eff1, pch = 16, col = "steelblue", cex = 1.6,
     xlab = "Cuantiles normales", ylab = "Efecto estimado (s)",
     main = "Gráfica normal — Helicóptero de papel")
abline(h = 0, lty = 2, col = "gray")
text(z1, eff1, names(eff1), pos = 4, cex = 1.1)
grid()
```

**Interpretación:** A (largo_ala) y B (ancho_ala) son activos. Dado que el diseño es
Resolución III, estos estimados están confundidos: $[A]=A+BD+CE$. Para desconfundir
se requeriría un fold-over.

---

## Ejercicio 2 · Cribado proceso químico ($2^{6-2}$, Resolución IV)

16 corridas, 6 factores. Generadores: $E=ABC$, $F=BCD$.

Relación de definición: $I = ABCE = BCDF = ADEF$ — **Resolución IV**.

Con Resolución IV los **efectos principales son limpios de 2FIs**. Las 2FIs están
aliadas entre sí: $[AB]=AB+CF$, $[AC]=AC+BF$, etc.

### 2.1 Los datos y verificación

```{r ej2-datos}
df2 <- read.csv('../datos/proceso-quimico-frac.csv')
cat("Diseño 2^{6-2} — 16 corridas:\n")
print(df2)

cat("\nVerificación E=ABC:", all(df2$E == df2$A * df2$B * df2$C), "\n")
cat("Verificación F=BCD:", all(df2$F == df2$B * df2$C * df2$D), "\n")
```

### 2.2 Efectos principales

```{r ej2-efectos}
modelo2 <- lm(rendimiento ~ A + B + C + D + E + F, data = df2)
efectos2 <- coef(modelo2)[-1] * 2
cat("Efectos principales estimados (%):\n")
print(round(efectos2, 2))
cat("R2 solo efectos principales:", round(summary(modelo2)$r.squared, 4), "\n")
```

### 2.3 Gráfica normal

```{r ej2-daniel}
eff2 <- sort(efectos2)
n2   <- length(eff2)
z2   <- qnorm((seq_len(n2) - 0.5) / n2)

plot(z2, eff2, pch = 16, col = "darkgreen", cex = 1.6,
     xlab = "Cuantiles normales", ylab = "Efecto estimado (%)",
     main = "Gráfica normal — Proceso químico (6 factores, 16 corridas)")
abline(h = 0, lty = 2, col = "gray")
text(z2, eff2, names(eff2), pos = 4, cex = 1.1)
grid()
```

### 2.4 Modelo reducido

```{r ej2-reducido}
modelo2r <- lm(rendimiento ~ A + C + D, data = df2)
print(summary(modelo2r))
cat("\nNOTA: Con Res. IV, 2FIs como AC y CD están aliadas entre sí.\n")
cat("Si se sospecha interacción, hacer fold-over para desconfundir.\n")
```

---

## Ejercicio 3 · Tratamiento de agua ($2^{4-1}$, Resolución IV)

8 corridas, 4 factores. Generador: $D=ABC$ ($I=ABCD$, **Resolución IV**).

Estructura de alias:
$$[A]=A+BCD, \quad [B]=B+ACD, \quad [C]=C+ABD, \quad [D]=D+ABC$$
$$[AB]=AB+CD, \quad [AC]=AC+BD, \quad [AD]=AD+BC$$

| Factor | $-1$ | $+1$ |
|--------|------|------|
| pH (A) | 6.5 | 8.0 |
| temperatura (B) | 10 °C | 25 °C |
| tiempo_contacto (C) | 15 min | 30 min |
| dosis_cloro (D=ABC) | 1 mg/L | 3 mg/L |

### 3.1 Los datos

```{r ej3-datos}
df3 <- read.csv('../datos/tratamiento-agua-frac.csv')
print(df3)
cat("\nVerificación D=ABC:", all(df3$dosis_cloro == df3$pH * df3$temperatura * df3$tiempo_contacto), "\n")
```

### 3.2 Estimación de efectos y gráfica

```{r ej3-efectos}
modelo3 <- lm(turbidez ~ pH + temperatura + tiempo_contacto + dosis_cloro, data = df3)
efectos3 <- coef(modelo3)[-1] * 2
names(efectos3) <- c("A(pH)","B(temp)","C(tiempo)","D(cloro)")
cat("Efectos principales estimados (NTU):\n")
print(round(sort(efectos3), 3))
```

```{r ej3-daniel}
eff3 <- sort(efectos3)
n3   <- length(eff3)
z3   <- qnorm((seq_len(n3) - 0.5) / n3)

plot(z3, eff3, pch = 16, col = "navy", cex = 1.8,
     xlab = "Cuantiles normales", ylab = "Efecto (NTU)",
     main = "Gráfica normal — Tratamiento de agua")
abline(h = 0, lty = 2, col = "gray")
text(z3, eff3, names(eff3), pos = 4, cex = 1.0)
grid()
```

**Interpretación:** D (dosis de cloro) tiene el efecto más grande y negativo: aumentar
la dosis reduce la turbidez. B (temperatura) tiene efecto positivo moderado.

```{r ej3-aliases}
cat("Aliases 2FIs en I=ABCD:\n")
print(data.frame(estimado = c("AB","AC","AD"), aliasado = c("CD","BD","BC")))
cat("\nPara separar AB de CD: fold-over (16 corridas = 2^4 completo).\n")

opt3 <- data.frame(pH = 1, temperatura = -1, tiempo_contacto = 0, dosis_cloro = 1)
cat("\nPredicción (pH=+1, temp=-1, DC=+1):", predict(modelo3, opt3), "NTU\n")
```

---

## Ejercicio 4 · Biofermentación ($2^{5-1}$, Resolución V)

16 corridas, 5 factores. Generador: $E=ABCD$ ($I=ABCDE$, **Resolución V**).

Con Resolución V todos los **efectos principales y las 2FIs son estimables sin confusión**
con efectos de orden bajo.

| Factor | $-1$ | $+1$ |
|--------|------|------|
| pH (A) | 6.0 | 7.5 |
| temperatura (B) | 28 °C | 37 °C |
| oxigeno (C) | 20 % | 40 % |
| sustrato (D) | 10 g/L | 20 g/L |
| agitacion (E=ABCD) | 100 rpm | 200 rpm |

### 4.1 Los datos

```{r ej4-datos}
df4 <- read.csv('../datos/biofermentacion-frac.csv')
cat("Diseño 2^{5-1} Res. V —", nrow(df4), "corridas\n")
print(df4)

cat("\nVerificación E=ABCD:",
    all(df4$agitacion == df4$pH * df4$temperatura * df4$oxigeno * df4$sustrato), "\n")
```

### 4.2 Efectos principales y 2FIs

```{r ej4-efectos}
modelo4 <- lm(enzima ~ (pH + temperatura + oxigeno + sustrato + agitacion)^2, data = df4)
efectos4 <- coef(modelo4)[-1] * 2
nombres4 <- c("A","B","C","D","E","AB","AC","AD","AE","BC","BD","BE","CD","CE","DE")
names(efectos4) <- nombres4
cat("Efectos (U/mL — por magnitud):\n")
print(round(sort(abs(efectos4), decreasing = TRUE), 2))
```

### 4.3 Gráfica normal de efectos

```{r ej4-daniel}
eff4 <- sort(efectos4)
n4   <- length(eff4)
z4   <- qnorm((seq_len(n4) - 0.5) / n4)

plot(z4, eff4, pch = 16, col = "purple", cex = 1.2,
     xlab = "Cuantiles normales", ylab = "Efecto estimado (U/mL)",
     main = "Gráfica normal de efectos — Biofermentación (Res. V, 16 corridas)")
abline(h = 0, lty = 2, col = "gray")
text(z4, eff4, names(eff4), pos = 4, cex = 0.9)
grid()
```

### 4.4 Modelo reducido

```{r ej4-reducido}
modelo4r <- lm(enzima ~ pH + temperatura + sustrato + pH:temperatura, data = df4)
print(summary(modelo4r))
cat("R2 =", round(summary(modelo4r)$r.squared, 4), "\n")
```

```{r ej4-diagnosticos}
op <- par(mfrow = c(1, 2))
qqnorm(residuals(modelo4r), main = "Q-Q residuales - biofermentación")
qqline(residuals(modelo4r))
plot(fitted(modelo4r), residuals(modelo4r),
     xlab = "Ajustados (U/mL)", ylab = "Residuales",
     main = "Residuales vs. ajustados")
abline(h = 0, lty = 2)
par(op)
print(shapiro.test(residuals(modelo4r)))

cat("\nProyección: un 2^{5-1} Res. V se proyecta en cualquier conjunto de 4 factores\n")
cat("como un factorial completo 2^4 — sin necesidad de corridas adicionales.\n")
```
