---
title: "Ejercicio 3 — Transición de $3^2$ a CCD"
output: html_document
---

## Objetivo

Partir del $3^2$ con curvatura detectada, aumentarlo con puntos axiales y centros para
construir un CCD, y comparar las estimaciones del modelo de segundo orden.

**Factores:** Tiempo de curado ($A$: 20/30/40 min) y Temperatura ($B$: 140/160/180 °C)
**Respuesta:** Adherencia de la pintura (N/mm²)

```{r setup, message=FALSE}
library(dplyr)
library(ggplot2)
library(rsm)

df32 <- read.csv("../../datos/calidad-pintura-3k.csv")
cat("Diseño 3^2 (9 corridas):\n")
print(df32[, c("x1","x2","adherencia")])
```

## 1. Modelo cuadrático sobre el $3^2$

```{r modelo-32}
modelo_32 <- lm(adherencia ~ x1 + x2 + I(x1^2) + I(x2^2) + x1:x2, data = df32)
summary(modelo_32)
```

## 2. Construir el CCD

```{r ccd}
alpha <- sqrt(2)
set.seed(42)

axiales <- data.frame(
  x1        = c( alpha, -alpha,     0,     0),
  x2        = c(     0,     0,  alpha, -alpha),
  adherencia = c(  67.5,  44.8,  71.2,  55.3)
)
centros_extra <- data.frame(
  x1        = c(0, 0, 0),
  x2        = c(0, 0, 0),
  adherencia = c(78.5, 80.1, 79.0)
)

df_ccd <- bind_rows(df32[, c("x1","x2","adherencia")], axiales, centros_extra)
cat(sprintf("CCD completo: %d corridas\n", nrow(df_ccd)))
print(df_ccd)
```

## 3. Modelo cuadrático sobre el CCD

```{r modelo-ccd}
modelo_ccd <- lm(adherencia ~ x1 + x2 + I(x1^2) + I(x2^2) + x1:x2, data = df_ccd)
summary(modelo_ccd)
anova(modelo_ccd)
```

## 4. Comparación de estimaciones

```{r comparacion}
terminos <- c("(Intercept)", "x1", "x2", "I(x1^2)", "I(x2^2)", "x1:x2")
nombres  <- c("β₀","β₁","β₂","β₁₁","β₂₂","β₁₂")

comp <- data.frame(
  Termino     = nombres,
  Est_32      = round(coef(modelo_32)[terminos], 4),
  SE_32       = round(sqrt(diag(vcov(modelo_32)))[terminos], 4),
  Est_CCD     = round(coef(modelo_ccd)[terminos], 4),
  SE_CCD      = round(sqrt(diag(vcov(modelo_ccd)))[terminos], 4)
)
comp$Reduccion_SE_pct <- round((comp$SE_32 - comp$SE_CCD) / comp$SE_32 * 100, 1)
print(comp, row.names = FALSE)
```

## 5. Localizar el óptimo

```{r optimo}
modelo_rsm <- rsm(adherencia ~ SO(x1, x2), data = df_ccd)
cat("Punto estacionario:\n")
print(canonical(modelo_rsm))

# Convertir a unidades reales: x1: c=30, Δ=10; x2: c=160, Δ=20
xs <- canonical(modelo_rsm)$xs
cat(sprintf("Óptimo real: Tiempo = %.1f min, Temp = %.1f °C\n",
            30 + xs["x1"] * 10, 160 + xs["x2"] * 20))
```

## 6. Visualización

```{r figura, fig.width=12, fig.height=5}
options(repr.plot.width = 12, repr.plot.height = 5)
par(mfrow = c(1, 2))

modelo_rsm_32  <- rsm(adherencia ~ SO(x1, x2), data = df32)
modelo_rsm_ccd <- rsm(adherencia ~ SO(x1, x2), data = df_ccd)

contour(modelo_rsm_32,  ~ x1 + x2, image = TRUE,
        col.image = terrain.colors(20), main = "3² (9 corridas)",
        xlab = "x1 (Tiempo)", ylab = "x2 (Temperatura)")
contour(modelo_rsm_ccd, ~ x1 + x2, image = TRUE,
        col.image = terrain.colors(20), main = "CCD (16 corridas)",
        xlab = "x1 (Tiempo)", ylab = "x2 (Temperatura)")
```

## 7. Conclusión

- Este ejercicio construye un **diseño 3² aumentado**: el 3² original (9 corridas) se extiende
  con puntos axiales ($\alpha=\sqrt{2}$) y centros adicionales, reduciendo los errores estándar
  de los coeficientes cuadráticos.
- **Nota:** un CCD rotable estándar parte solo de los 4 vértices del factorial $2^2$; incluir
  los puntos de borde del $3^2$ produce un diseño aumentado no estándar con 16 puntos.
- El óptimo se localiza mediante el punto estacionario del modelo de 2° orden.
